【裁判字號】    90,上更(三),14
【裁判日期】    920603
【裁判案由】    土地所有權移轉登記
【裁判全文】
臺灣高等法院臺中分院民事判決  九十年度上更(三)字第一四號
    上  訴  人  丙○○
    被  上訴人  丁○○
右當事人間請求土地所有權移轉登記事件，上訴人對於中華民國八十三年十月十四日
臺灣臺中地方法院八十三年度訴字第七二九號第一審判決提起上訴，判決後，經最高
法院第三次發回更審，本院判決如左：
      主    文
上訴駁回。
第二審訴訟費用由上訴人負擔。
      事    實
甲、上訴人方面：
一、聲明：求為判決：(一)原判決不利於上訴人部分廢棄。(二)右廢棄部分，駁回被上訴
    人在第一審之訴。(三)第一、二審及發回前第三審訴訟費用由被上訴人負擔。
二、陳述：除與原判決記載相同者，茲引用之外，補稱：
    (一)原審判決認系爭九○六之五七地號土地「於民國七十六年後始可辦理分筆及移
      轉登記」等語及  鈞院更(二)審判決認「系爭土地既經地政機關於八十年間始辦
      妥地籍分割登記，則系爭土地之所有權移轉登記請求權時效，應自該時起算」
      等語，上開認定應屬謬誤，茲詳述如后：
    (1)系爭九○六之五七地號土地乃於民國（下同）八十年九月二十四日分割自同段
      九○六之一地號土地，有證一之土地登記謄本可稽；而同段九○六之一地號土
      地並非於台灣光復後之三十五年間辦理土地總登記即已存在，而係於五十三年
      七月二十日分割自同段九○六地號土地，亦有證二辦理土地總登記之土地登記
      謄本可資參照。換言之，如謂系爭九○六之五七地號土地於七十六年？或八十
      年？始能辦理分割，何以同段九○六之一地號土地竟能於五十三年間即能自同
      段九○六地號土地分割而出？其得以分割之原因，即有加以深究之必要。
    (2)同段九○六地號土地於三十五年七月十八日辦理土地總登記，五十三年七月二
      十一日分割增加同段九○六之一及九○六之二地號等二筆土地；民國五十七年
      六月十二日再行分割增加九○六之三地號乙筆土地；六十三年三月二十五日分
      割增加同段九○六之四至之四十二等三十九筆土地，以上所述分割情形，有證
      二土地登記謄本可查；換言之，同段九○六地號土地截至六十三年三月二十五
      日止由乙筆土地分割增加為同段九○六、九○六之一至之四十二地號等四十
      三筆土地。經查：
    同段九○六地號土地於三十五年七月十八日辦理土地總登記，記載之地目為「
      田」，當時台中縣豐原市並未實施都市計畫（首度實施日期為四十五年八月三
      十一日），故該土地當時乃屬土地法第三十條所定承受人須具自耕能力及禁止
      細分之農地。
    四十五年八月三十一日，台中縣豐原市經內政部以台內營字第九七九四○號函
      公告實施都市計畫，名稱為「豐原都市計畫」。經查：
    １按都市計畫應劃定住宅、商業、工業等限制使用區，必要時並得劃定行政區及
    文化區，二十八年版之都市計畫法第十二條定有明文。另日後系爭九○六之五
      七地號土地所處位置於該次都市計畫即已編定為住宅區，而九○六之一地號則
      編定為部份農業區及住宅區，以上所述亦有台中縣豐原市公所2.八十六豐
      市工字第三五四一號函覆  鈞院之函文附卷可參。
    ２豐原地政事務所84.2.23八四豐地一字第八四○○一八九三號函覆  鈞院函文
      說明第三點載明「田地目所有權移轉受限土地法第三十條規定應檢附自耕能力
      證明書之執行範圍如下：(1)未實施區域計畫或都市計畫地區之田、旱地目土地
      。(2)經都市計畫編為農業區或保護區之田、旱地目土地。(3)經依區域計畫編為
      農牧用地之土地（內政部七十年三月二十日台內地字第一○四○九號函釋）」
      云云；由此以觀，系爭九○六之五七地號於四十五年八月三十日既經豐原都市
      計畫編定為住宅區，參照內政部上開函釋內容，系爭九○六之五七地號土地已
      非土地法第三十條所稱之農地，已不受禁止細分之限制，故台中縣豐原市公所
      2.八十六豐市工字第三五四一號函覆  鈞院之函文說明第三點後段方有「
      依內政部七十年三月二十日台內地字第一○四○九號函釋土地法第三十條規定
      之執行範圍，豐原段九○六之五七地號於民國四十五年八月三十一日即不受上
      開法條限制」等語。
    ３綜上所陳，系爭九○六之五七地號土地於四十五年八月三十一日既經豐原都市
      計畫編定為住宅區，擺脫土地法第三十條之限制，並非承受人須具自耕能力及
      禁止細分之農地，應屬不辯自明之理。
    同理，同段九○六地號土地亦有部份編定為住宅區之情事，故該土地經編定為
      住宅區之部份土地，亦能擺脫土地法第三十條之限制，由農地變更為非農地，
      逐年於五十三年（分割增加九○六之一及之二）、五十七年（分割增加九○六
      之三）及六十三年（分割增加九○六之四至之四十二）辦理分割，由乙筆土地
      分割增加為四十三筆土地；另由同段九○六地號土地逐年分割之日期皆在民國
      四十五年八月三十一日之後，亦可印證若非豐原都市計畫之公告實施，同段九
      ○六地號土地仍屬土地法第三十條所定承受人須具自耕能力及禁止細分之農地
      ，應可推論。
    綜上所陳，原審判決及  鈞院更(二)審判決分別認系爭九○六之五七地號土地自
      七十六年或八十年間始可辦理分割等語，上開認定顯然忽略同段九○六地號土
      地早因豐原都市計畫之實施，在六十三年三月二十五日之前已由乙筆土地增加
      為四十三筆土地之事實，故原審判決及  鈞院更(二)審判決上開認定，應屬謬誤
      ，自不待言。
    (二)鈞院更(二)審判決認「系爭九○六之五七地號土地雖於四十五年八月三十一日即
      經編定為住宅區，仍須依六十三年六月十八日內政部所發布之都市計畫樁測定
      及管理辦法之規定，自應於完成細部計劃，再有樁位資料後，始可分割，故九
      ○六之五七地號土地最早可請求自九○六之一地號分割之時間，應在於七十六
      年十二月三十日發布實施豐原都市計畫案後」云云，上開認定顯然將四十五年
      八月三十一日公告實施豐原都市計畫與七十六年十二月三十日公告實施豐原都
      市計畫第一次通盤檢討變更案混為一談，茲詳述如后：
    (1)同段九○六地號土地早在六十三年三月二十五日之前，由乙筆增加為四十三筆
      之事實，已如前述，而內政部發布都市計畫樁測定及管理辦法之日期為同年六
      月十八日；換言之，在都市計畫樁測定及管理辦法未發佈之前，同段九○六地
      號土地早由乙筆增加為四十三筆。
    (2)同段九○六地號土地亦屬四十五年八月三十一日公告實施豐原都市計畫範圍內
      之土地，如謂系爭九○六之五七地號土地須受限於都市計畫樁測定及管理辦法
      ，何以同段九○六地號土地逐年於五十三、五十七及六十三年辦理分割之時，
      並不須受限都市計畫樁測定及管理辦法？足證原審之推論並非無疑。
    (3)同段九○六之一地號土地（五十三年七月二十一日才有此地號）於四十五年間
      公告實施豐原都市計畫時，有部份編定農業區及住宅區之情形，已如前述，「
      另其位於農業區之部分於七十六年十二月三十日發布實施豐原都市計畫第一次
      通盤檢討時變更為住宅區用地，其附帶條件應以市地重劃方式開發，該項變更
      案並於八十年四月十五日完成細部計劃」；由此以觀，同段九○六之一地號土
      地納入七十六年十二月三十日發布實施豐原都市計畫第一次通盤檢討變更案者
      僅為四十五年豐原都市計畫編定為農業區之部份土地，且由農業區變更為住宅
      區用地，但附帶條件應以市地重劃方式開發（即日後所稱社皮市地重劃）經查
      ：
    系爭九○六之五七地號土地於四十五年八月三十一日公告實施之豐原都市計畫
      即已編定為住宅區用地，有豐原市公所1.八十六豐市工字第一五六四號及
      2.十六豐市工字第三五四一號二度函覆  鈞院之函文附卷可參，應先敘明
      。
    系爭九○六之五七地號土地並非四十五年間豐原都市計畫編定為農業區用地，
      自無七十六年十二月三十日發布實施豐原都市計畫第一次通盤檢討變更案之適
      用（即其由農業區變更為住宅區），且亦不須受附帶條件應以市地重劃方式開
      發之限制，至為明顯。
    綜上所陳，  鈞院更(二)審有無將四十五年之豐原都市計畫及七十六年之豐原都
      市計畫第一次通盤檢討變更案混為一談？已不難判斷。
    (4)茲將四十五年之豐原都市計畫及七十六年之豐原都市計畫第一次通盤檢討變更
      案不同之處，詳述如后：
    七十六年之豐原都市計畫第一次通盤檢討變更案附帶決議應以市地重劃方式開
      發云云，所稱之市地重劃即社皮市地重劃區，有豐原市公所函覆一審之函文可
      證。
    由一審卷第十七至十九頁附卷豐原市公所核發之土地使用分區（或公共設施）
      證明書及第二二至二八頁附卷之土地登記謄本標示頁，其中同段九○六之一及
      九○六之五八地號等二筆土地之土地使用分區（或公共設施）證明書及土地登
      記謄本標示頁，分別加註「本地號規定以市地重劃方式開發」及「社皮市地重
      劃區」之記載，而系爭九○六之五七地號土地，則無上開記載；換言之，系爭
      九○六之五七地號土地與七十六年十二月三十日發佈實施之豐原都市計畫第一
      次通盤檢討案及其附帶決議社皮市地重劃無涉，已屬不辯自明之理。
    再者，同段九○六之一地號土地於八十年九月十六日未遭豐原地政事務所逕為
      分割前之面積為四四一七平方公尺，逕為分割後成為九○六之一、之五七、之
      五八、之五九、之六○、之六一、之六二、之六三及之六四地號等九筆土地，
      其中系爭九○六之五七地號土地之面積為四五二平方公尺，依此推算其餘九○
      六之一等八筆土地合計之面積為三九六五平方公尺（0000-000=3965） 。然經
      社皮市地重劃後，九○六之一地號等八筆土地變為新地號之成功段九二、九四
      及一一○地號等三筆土地面積分別為1227.77、210.35及167.28平方公尺，
      合計1605.4平方公尺（1227.77+210.35+167.28=1605.4），然因系爭九○六之
      五七地號土地不須經社皮市地重劃，面積仍維持452平方公尺，所座落地段仍
      為豐原段，而非社皮市地重劃區○○○段，以上所述有證四社皮市地重劃前後
      之土地登記謄本可資參照。
    綜上所陳，同段九○六之一地號等八筆土地經社皮市地重劃後，面積由三九六
      五平方公尺減少為一六○五‧四平方公尺，而系爭九○六之五七地號土地之面
      積仍維持四五二平方公尺，再一次印證七十六年十二月三十日發佈實施之豐原
      都市計畫第一次通盤檢討案及其附帶決議社皮市地重劃無涉。
    (三)綜上所陳，系爭九○六之五七地號土地於四十五年間既經豐原都市計畫編定為
      住宅區用地，即不受土地法第三十條之限制，參照母地號同段九○六地號土地
      由乙筆分割增加為四十三筆土地之事實，亦可推論豐原都市計畫編定為非農業
      區用地之土地，自四十五年八月三十一日以後即可辦理分割。再者，系爭九○
      六之五七地號土地並非七十六年間豐原都市計畫第一次通盤檢討變更案範圍之
      土地，此由系爭九○六之五七地號土地並非屬社皮市地重劃之範圍，另系爭九
      ○六之五七地號土地之面積於社皮市地重劃前後並未發生增減之情事，皆可印
      證。由此以觀，系爭九○六之五七地號土地於四十五年八月三十一日以後即處
      於可以分割之階段（當時係附屬於母地號同段九○六地號土地），而被上訴人
      主張訴外人林永松與上訴人之被繼承人蔡秋江就系爭土地訂立買賣契約書，林
      永松再將系爭土地轉賣予伊云云，然被上訴人遲至八十三年四月十九日始於原
      審提起本件訴訟，縱被上訴人就系爭土地有移轉登記請求權，惟參照民法第一
      百二十五條之規定，被上訴人之請求權亦早罹於時效而消滅，至為明顯。
    (四)查系爭九○六之五七地號土地並非社皮市地重劃區內之土地，此由豐原市公所
      4.10.八十六豐市工字第八○○六號函覆  鈞院之函文說明第一點明確記載「
      本市○○段九○六之一地號於四十五年時編定部分位於農業區，部份住宅區用
      地，其位於農業區之部分於七十六年十二月三十日發布實施豐原都市計畫第一
      次通盤檢討時變更為住宅區用地，其附帶條件應以市地重劃方式開發，該項變
      更案並於八十年四月十五日完成細部計劃」等語即可證明。
    (五)按「原審以：訟爭土地經政府依都市計劃法規定之程序擬定之主要計劃中劃定
      四一八號為公園預定地，四一八之二號為住宅區，早於五十八年八月二十二日
      及六十三年一月五日發布實施在案．．．「至於細部計劃之有無劃定，及登記
      之地目為田，並不影響主要計劃確定之效力。按都市計劃土地使用分區之劃定
      ，係依都市計劃法法定程序發布實施者為準，與細部計劃有無完成法定程序無
      涉」，故系爭土地所有權之移轉，其承受人自不以有自耕能力者為限」、「本
      件系爭土地，業經桃園縣政府都市計劃編定為住宅區○道路用地，有桃園縣政
      府建設局七十二年一月十四日桃縣建都字第一三四號簡便行文表可稽，既非編
      為農業區或保護區，則土地登記簿上地目雖仍載為田。依七十二年八月一日修
      正公布之農業發展條例第三條第十一款（相當於修正前之農業發展條例施行細
      則第十二條第一項第二款）亦不受農業發展條例所定耕地不得分割之限制」，
      以上所述最高法院分別著有八十年度台上字第二號及七十二年台上字第四九三
      二號判決全文及裁判要旨可資參照，經查：
    (1)系爭九○六之五七地號土地早於四十五年八月三十一日，內政部以台內營字第
      九七九四○號函公告實施豐原都市計畫即已編定為住宅區，而非編為農業區或
      保護區，則土地登記簿上地目雖仍載為田，參照最高法院七十二年台上字第四
      九三二號裁判意旨，系爭九○六之五七地號土地已不受農業發展條例所定耕地
      不得分割之限制，至為明顯。
    (2)再者，都市計劃土地使用分區之劃定，係依都市計劃法法定程序發布實施者為
      準，與細部計劃有無完成法定程序無涉，故系爭土地所有權之移轉，其承受人
      自不以有自耕能力者為限。
(3)另四十五年當時之都市計畫法全文，並未有細部計劃乙詞；此外，豐原市公所
      回覆  鈞院更(二)審之函文第二點載明「本市○○段九○六之五七地號係四十五
      年八月三十一日發佈實施都市計畫區住宅區用地，該區並無細部計畫案」等語
      ，足證民國四十五年公告之豐原都市計畫與所謂之細部計劃無涉。
    (4)末查，如謂四十五年公告豐原都市計畫區域內之土地，須視八十年四月二十日
      豐原都市計劃第一次通盤檢討之附帶條件（即社皮市地重劃）完成細部計劃時
      ，始得辦理分割云云，又如何解釋同段九○六號土地分別於五十三年、五十七
      年及六十三年由一筆分割增加為四十三筆土地之事實。
    (5)綜上所陳，原審判決認系爭九○六之五七地號土地「於七十六年後始可辦理分
      筆及移轉登記」等語及  鈞院更(二)審判決認「系爭土地既經地政機關於八十年
      間始辦妥地籍分割登記，則系爭土地之所有權移轉登記請求權時效，應自該時
      起算」等語，上開認定應屬謬誤。
    (六)社皮市地重劃區域內之土地，於八十年四月二十日以前不能分割及移轉之法令
      依據，亦非原審及  鈞院更(二)審所認細部計劃未完成云云，  懇請  鈞長明察
      ：
    (1)何以細部計劃未完成，社皮市地重劃區域內之土地即不能分割及移轉？原審及
      鈞院更(二)審並未說明其法令之依據為何？
    (2)按重劃地區選定後，直轄市或縣（市）政府，得視實際需要報經上級主管機關
      核定後，分別或同時公告禁止或限制左列事項：．．．一、土地移轉、分割或
      設定負擔，平均地權條例第五十九條第一項第一款定有明文。經查：
    「市地重劃辦理土地分配時，需掌握最確實之地籍資料，方能作最正確之分配
      ，因此，為土地分配之需，有暫時凍結產權處分之必要，故平均地權條例第五
      十九條即規定，重劃地區選定後，直轄市或縣市政府得視實際需要報經上級主
      管機關核定後，公告禁止土地移轉、分割或設定負擔，禁止期間為一年六個月
      ，在此期間，地政事務所停止受理該重劃地區有關土地所有權移轉登記、土地
      分割登記、土地他項權利設定登記等有關案件之申請」等語。
    由此以觀，社皮市地重劃區域內之土地，於八十年四月二十日以前不能分割及
      移轉之法令依據，乃政府機關依照平均地權條例第五十九條之規定對區域內之
      土地為禁止分割及移轉之公告（並非僅限於農地），而非原審及  鈞院更(二)審
      所稱之細部計劃未完成云云。
    (七)由豐原地政事務所函覆  鈞院之函文明確載明「同段九○六之五七未參加重劃
      ，另該筆土地於四十五年八月三十一日發布都市計劃之住宅區，即編定為住宅
      即可辦理分割該土地」等語，足證系爭九○六之五七地號土地於四十五年八月
      三十一日以後即處於可以分割之階段，而被上訴人主張訴外人林永松與上訴人
      之被繼承人蔡秋江就系爭土地訂立買賣契約書，林永松再將系爭土地轉賣予伊
      云云，然被上訴人遲至民國八十三年四月十九日始於原審提起本件訴訟，縱被
      上訴人就系爭土地有移轉登記請求權，惟參照民法第一百二十五條之規定，被
      上訴人之請求權亦早罹於時效而消滅，至為明顯。
    (八)鈞院不利於上訴人之前審判決（即八十八年度上更(二)字第二九號），認系爭九
      ○六之五七地號土地得以自同段九○六之一地號土地分別之日期應為「七十六
      年十二月三十日發布實施豐原都市計畫案以後」或「八十年四月十五日公布實
      施細部計畫．．．地政事務所於八十年九月十八日辦理地籍逕為分割登記．．
      ．八十年間始得請求分割移轉」等語，惟上開認定由日前豐原地政事務所函覆
      鈞院之函文，已可證明屬於謬誤，茲詳述如后：
    (1)豐原都市計畫發布實施之日期為四十五年八月三十一日，而  鈞院上開判決竟
      誤載為七十六年十二月三十日，顯然將豐原都市計畫與豐原都市計畫第一次通
      盤檢討混為一談另由證十八函文說明二(四)項下記載「豐原都市計畫於四十五
      年八月三十一日發佈實施後，原編定為住宅區之土地，即可辦理分割，毋須等
      到七十六年十二月三十日發布實施豐原都市計畫（第一次通盤檢討）才能辦理
      分割」等語，已足資證明  鈞院前審判決認「九○六之五七地號土地最早可請
      求自九○六之一地號土地分割出來之時間，應在七十六年十二月三十日發布實
      施豐原都市計畫案之後」云云，應屬錯誤。
    (2)系爭九○六之五七地號土地並非屬於社皮市地重劃區域內之土地，「社皮市地
      重劃區域內之公共設施用地，係於八十年九月十六日（原因發生日期）辦理逕
      為分割登記」；換言之，於八十年九月十六日受地政機關逕為分割登記者為社
      皮市地重劃區域內之公共設施用地，因系爭九○六之五七地號土地與該重劃區
      內之公共設施用地相毗鄰，方於同日一併逕為分割登記，並非系爭九○六之五
      七地號土地遲至該日始能辦理分割，不可不辨。
    (3)再者，同段九○六之四五地號土地於六十五年間自同段九○六之一地號土地分
      割而出，同段九○六之一地號土地本身亦非母地號，該九○六之一地號土地本
      身亦於五十二年七月二十日自九○六地號土地分割而出，以上皆屬不爭之事實
      。換言之，如謂系爭九○六之五七地號土地雖於四十五年間編定為住宅區卻遲
      至八十年間始能辦理分割云云，此一說法揆諸同段九○六之四五及九○六之一
      地號土地前述分割之事實，並不具說服力。
    (4)末查，如謂系爭九○六之五七地號土地雖於四十五年間編定為住宅區卻遲至八
      十年間始能辦理分割云云，都市計畫從編定到付諸實施期間竟相隔三十五年，
      揆諸經驗法則亦難想像。
    (九)由豐原地政事務所九十一年八月二十日（九一）豐地測字第○九一○○七二二
      九○○號函覆  鈞院之函文內容應可證明左列事項：
    (1)於四十五年八月三十一日發布實施之豐原都市計劃，該都市計劃區域內經編定
      為住宅區之土地即可辦理分割登記之法令依據為實施都市平均地權條例第三條
      及實施都市計劃平均地權條例台灣省施行細則第七、八條。
    (2)由實施都市平均地權條例第三條及實施都市計劃平均地權條例台灣省施行細則
      第七、八條規定可知，本件經內政部核定實施之豐原都市計劃，其核定範圍已
      由相關主管建設機關於核定範圍釘立界椿，再由主管地政機關據以測量分割及
      登記；另外，該都市計劃區○○○○道路、溝渠或其他供公共使用之土地，主
      管建設機關並釘立固定中心樁或界樁，再由主管地政機關據以測量分割及登記
      ，以上所述，參照證二十當時實施都市平均地權條例台灣省施行細則第七條及
      第八條之規定足資明瞭。換言之，於四十五年八月三十一日發布實施之豐原都
      市計劃內原編定為住宅區之土地，並無所謂當時尚無都市計劃樁位資料乙事。  
    (3)豐原市公所於八十年五月十日測定樁位完竣並點交豐原地政事務所之資料係指
    豐原市社皮市地重劃區之土地，並非豐原都市計劃原編定為住宅區之土地，且
      兩者二者為不同之都市計劃。
    (4)座落豐原市○○段九○六之一地號自同段九○六地號分割而出之法令依據為
      實施都市平均地權條例第三條及實施都市計劃平均地權條例台灣省施行細則第
      七、八條；且九○六之一地號土地有都市計畫樁位資料；至於九○六之三、九
      ○六之四至九○六之四二等地號之分割，乃上開土地皆屬豐原市都市計劃編定
      住宅區之土地，土地所有權人因使用需要，將一宗土地分割成二宗以上而提出
      申請。
    (5)綜上所陳，系爭九○六之五七地號原為九○六之一地號土地之一部，於豐原市
      都市計劃亦編定為住宅區之土地，與同段九○六之三、九○六之四至九○六之
      四二等筆土地之條件相同，自可辦理分割登記，應無疑問。
    (十)被上訴人於其所具九十一年九月十日聲請調查證據狀稱同段九○六之五八地號
      土地為道路用地云云，上開陳述顯與事實不符。經查：
    (1)同段九○六之五八地號土地所座落之位置於四十五年八月三十一日發佈實施之
      豐原都市計畫即編定為住宅區○○○道路用地，有土地分區使用證明書可參。
    (2)另該土地日後又納入社皮市地重劃區之範圍，重劃後之地號為成功段九二地號
      ，有重劃前後之土地登記謄本可資對照。此外，該土地經社皮市地重劃編定為
      住一用地，亦有重劃後土地分區使用證明書可證。
    (3)綜上所陳，同段九○六之五八地號土地自四十五年間之豐原都市計畫即編定為
      住宅區○○○道路用地，至為明顯。
    (十一)關於被上訴人於其所具九十一年十一月二十九日聲請調查證據狀要求查證同段
      九○六之五八地號土地在八十一年九月以前是否不能分割乙事，上訴人認已無
      再行調查之必要，理由如后：
    (1)同段九○六之四五地號土地所座落之位置，應屬在豐原都市計畫該次之都市計
      畫編為公共設施用地中之計畫道路用地，而該九○六之四五地號土地於六十五
      年十月二十三日自同段九○六之一地號土地分割而出，則為不爭之事實。
    (2)由此以觀，同段九○六之五八地號土地於豐原都市計畫該次之都市計畫是否被
      編為公共設施用地中之計畫道路用地？雖屬待查之事項，然該筆土地縱於該次
      都市計畫被編為計畫道路用地，參照前述九○六之四五地號土地之情形，也沒
      有不能分割之情事，否則九○六之四五地號土地分割之事實又作如何解釋？
    (3)末查，同段九○六之五八地號土地於社皮市地重劃後已編為住宅區一用地，有
      證二三、二四之土地登記謄本及土地分區使用證明書可參；換言之，九○六之
      五八地號土地於社皮市地重劃中已非公共設施用地，也無涉及都市計畫等公共
      設施邊界，即不能申請辦理分割之情事，足徵被上訴人聲請調查之事項已無再
      行調查之必要。
    (十二)證人張志祥於九十二年一月十五日之證詞將使人產生豐原都市計畫區域內編定
      為公共設施用地之土地完成分割後，該區域內編定為住宅區之土地始能辦理分
      割之誤解，茲檢具左列事證澄清上開疑慮：
    (1)由證十七同段九○六地號分割前之地籍圖可知，同段九○六之四五地號土地（
      即道路用地，於八十年九月再分割出同段九○六之五六地號土地），係與同段
      九○六之四至之十四地號等十一筆土地相毗鄰，而九○六之四至之十四等十一
      筆土地乃於民國四十五年間豐原都市計畫實施當時即編定為住宅區之土地，應
      先敘明。
    (2)另由證二之同段九○六地號土地之土地登記謄本記載，該筆土地於民國六十三
      年三月二十五日分割出九○六之四至之四十二地號等三十九筆土地；再由證十
      五之同段九○六之四五地號土地之土地登記謄本記載，該筆土地乃於民國六十
      五年十月始自九○六之一地號土地分割而出；換言之，經豐原都市計畫編定為
      住宅區○○段九○六之四至之十四地號等十一筆土地於民國六十三年間就能辦
      理分割，反而編定為道路用地之同段九○六之四五地號土地遲至民國六十五年
      間才辦理分割，以上所述觀諸證二及證十五土地登記謄本之記載甚明，亦為不
      爭之事實。
    (3)綜上所陳，豐原都市計畫區域內並無編定為公共設施用地之土地完成分割後，
      該區域內編定為住宅區之土地始能辦理分割之疑慮，已屬不辯自明之理。同理
      ，系爭九○六之五七地號土地住宅區○○段九○六之五八地號土地（原為道路
      用地，再經社皮市地重劃編為住宅區）之情形與前述相同，併予敘明。
    (十三)對於原審八十三年訴七二九號卷第十四頁合約書附圖，六十四年一月十八日所
      訂立之合書附圖所示買賣的標的，即原審判決附圖所示相同，買賣契約之真正
      ，亦即上訴人對於被繼承人蔡秋江有出售系爭土地，買賣契約亦屬真正契約附
      圖及標的均屬實在確定，買賣為有效，林永松已付價金一節不爭執。
    (十四)針對被上訴人稱「（系爭土地）必須等到細部計劃完竣，豎立樁位計算座標，
      有了樁位資料後，地政機關始能據以辦理分割之登記，並非在四十五年都市計
      劃發布時就可開始分割等語，對被上訴人上開主張陳述意見如后：
    (1)系爭土地乃於四十五年八月三十一日經內政部以台內營字第九七九四○號函公
      告實施「豐原都市計畫」遭劃定為住宅區；另當時施行之都市計畫法並無所謂
      細部計劃之用語，業據上訴人提出證八二十八年六月八日國民政府公布之都市
      計畫全文三十二條可參；此外，由豐原市公所86/01/24函文內容亦可證明，四
      十五年八月三十一日發布實施之豐原都市計畫並無所謂之細部計劃，以上事實
      應足證明被上訴人稱必須等到細部計劃完竣後才能辦理分割云云，應非可採。
    (2)再者，都市計畫椿測定及管理辦法遲至六十三年六月十八日始由內政部以台內
      營字第五八三四八六號函訂定發布全文三十七條，而系爭九○六之一本身並非
      母地號，其本身乃自九○六地號土地分割而出，九○六地號土地截至六十三年
      三月二十五日當時，已分割增加為九○六之一地號至九○六之四十二地號共計
      四十二筆土地。換言之，在內政部六十三年六月十八日發布都市計畫椿測定及
      管理辦法之前，九○六地號土地明顯因豐原都市計畫之實施，由一筆土地增加
      為四十三筆土地為不爭之事實，如謂豐原都市計畫區域內土地之分割須受限於
      都市計畫椿測定及管理辦法之相關規定，明顯與客觀存在之事實不符。
    (3)都市計畫椿測定及管理辦法絕非四十五年八月三十一日所發布實施豐都市計畫
      區域內土地辦理分割之依據，四十五年當時分割依據之法令應為實施都市平均
      地權條例第三條及實施都市平均地權條例台灣省施行細則第七、八條，以上所
      述亦經  鈞院向台中縣豐原地政事務所查證屬實，併予敘明。
    (4)綜上所陳，被上訴人主張系爭土地之分割「必須等到細部計劃完竣，豎立樁位
      計算座標，有了樁位資料後，地政機關始能據以辦理分割之登記」等語，應非
      實在。
    (十五)退一步言之，縱將系爭土地之分割須受限於都市計劃樁位之測釘及公告作業者
      ，然此一計畫樁位資料之欠缺，亦非無法彌補，此由豐原市公所九十二年二月
      十三日之回函可知，該項限制並非禁止分割之限制，就算沒有樁位資料，然已
      依都市計畫法為變更編定之土地，鄉鎮市公所接獲地政機關之來函後「將依當
      時都市計畫辦理情形及依都市計畫椿測定及管理辦法」第七條規定，辦理相關
      都市計畫樁為之測釘及公告作業，俟測量成果公告三十日期滿確定後，再檢送
      測量成果予地政單位並辦理樁位之點交作業，以供辦理地籍逕為分割事宜」云
      云；換言之，土地欠缺樁位資料（行政機關有補正之義務）與禁止分割（強制
      規定），二者之定義並非相同。
    (十六)綜上所陳，系爭九○六之五七地號土地於民國五年間既經豐原都市計畫編定為
      住宅區用地，即可辦理分割，參照母地號同段九○六地號土地由乙筆分割增加
      為四十三筆土地之事實，亦可推論豐原都市計畫編定為非農業區用地之土地，
      自四十五年八月三十一日以後即可辦理分割。由此以觀，系爭九○六之五七地
      號土地於四十五年八月三十一日以後即處於可以分割之階段（當時係附屬於母
      地號同段九○六地號土地），而被上訴人主張訴外人林永松與上訴人之被繼承
      人蔡秋江就系爭土地訂立買賣契約書，林永松再將系爭土地轉賣予伊云云，然
      被上訴人遲至民國八十三年四月十九日始於原審提起本件訴訟，縱被上訴人就
      系爭土地有移轉登記請求權，惟參照民法第一百二十五條之規定，被上訴人之
      請求權亦早罹於時效而消滅，至為明顯。
三、證據：除援用第一審所提證據外，補提出查封筆錄及執行筆錄各一份、土地登記
    簿謄本影本二份、總登記土地登記簿謄本影本乙份、台中縣實施都市計畫概況表
    影本乙份、重劃前後土地登記謄本標示頁影本十三份、戶籍謄本各一份、豐原地
    政事務所函文影本二份、手抄土地登記謄本正本及舊簿土地登記謄本正本各乙份
    、農業發展條例節本影本乙份、地籍圖影本乙份、土地使用分區證明書影本三份
    為證；並聲請函台中縣政府調閱豐原市「社皮市地重劃」區域內之土地，於辦理
    市地重劃期間禁止土地分割及移轉之公告資料包括社皮市地重劃計劃書。
乙、被上訴人方面：
一、聲明：求為判決：(一)駁回上訴。(二)第二審及發回前第三審訴訟費用由上訴人負擔
    。
二、陳述：除與原判決記載相同者，茲引用之外，補稱：
    (一)上訴人等之被繼承人蔡秋江生前於六十四年一月十八日，將其所有坐落台中縣
      豐原市○○段九０六之一號地內面積四０．三八坪之土地，出售與訴外人林永
      松，所訂立之買賣合約書所示買賣標的之位置，與第一審判決附圖所示相符，
      系爭地之買賣契約為真正，以上事實為兩造所不爭執。鈞院於九十一年六月二
      十六日行準備程序時，問上訴人：「對於上訴人之被繼承人蔡秋江有出售系爭
      土地，買賣契約亦屬真正，契約附圖及標的均屬實在確定，買賣為有效，林永
      松已付清價金，以上事實爭執否？」，上訴人答稱：「不爭執」。茲兩造所爭
      執者，只是「系爭地之所有權移轉登記之請求權時效是否消滅」之一點而已。
    (二)訴外人林永松於七十一年七月間，將伊對於蔡秋江之系爭地所有權移轉登記請
      求權讓與被上訴人，並於七十二年八月十日以存證信函通知出賣人蔡秋江，以
      上事實有合約書、土地轉讓同意書、一八九五號存證信函等可稽，並經證人林
      永松在第一審證稱在案，被上訴人自得請求蔡秋江之繼承人即上訴人等移轉系
      爭地所有權之登記。
    (三)系爭地須等到八十年九月十八日以後始可分割：查系爭九０六之五七號土地（
      註：原為九０六之一號地之一部分，係於八十年九月十八日始自九０六之一號
      地逕為分割出來者），雖然於四十五年八月三十一日經豐原都市計畫列為住宅
      區用地，但此時尚不能分割，而是到了八十年九月十八日以後始可分割，其依
      據如下：
    (1)豐原市公所曾以八００六號函覆  鈞院：「依都市計劃法第二十三條規定：『
      細部計劃擬定後，‧‧‧，並應於核定發布實施一年內豎立樁誌計算座標，辦
      理地籍分割測量』，又依都市計劃樁測定及管理辦法第三十八條規定：『都市
      計劃樁豎立完竣，並經依照第七條規定公告確定後，工務（建設）機關除應將
      樁位座標表、樁位圖、樁位圖指示圖及有關資料送地政機關，‧‧‧，據以辦
      理地籍逕為分割測量』，依上開規定豐原段九０六之一地號，‧‧‧，於八十
      年四月十五日公布實施細部計劃，經本所八十年五月十日測定樁位完竣，點交
      地政單位，地政事務所於八十年九月十八日辦理地籍逕為分割登記」等情。從
      上開豐原市公所之覆函，可知九０六之一號地內之部分土地，雖然在四十五年
      都市計劃時被劃為住宅區（即系爭九０六之五七號地之位置），但必須等到細
      部計劃完竣，豎立樁位計算座標，有了樁位資料後，地政機關始能據以辦理分
      割之登記，並非在四十五年都市計劃發布時就可開始分割。
    (2)查系爭九０六之五七號土地，雖然於四十五年八月三十一日經豐原都市計畫列
      為住宅區用地，但該區一直無細部計劃，亦經豐原市公所函覆  鈞院在案；遲
      至八十年四月十五日細部計劃公布實施後，始將九０六之一號地逕為分割為九
      ０六之五七及九０六之五八等地號（請見豐原市公所八六豐市工字第三五四一
      號函）。又豐原地政事務所八六豐地二字第八八六００七四八三號亦覆稱：「
      ‧‧‧再查九０六之一號地‧‧‧八十年四月二十日細部計劃公布實施為住宅
      區，本所於同年九月逕為分割出九０六之五七至六四號等八筆土地」。
    (3)從以上資料可得知：舊地號九０六之一號地於四十五年都市計劃時，部分為住
      宅區，部分為農業區，迨至八十年四月政府才公布細部計劃，並測定樁位，而
      於同年九月，始將九０六之一號地內之住宅區部分逕為分割出系爭九０六之五
      七號地，足證系爭九０六之五七號土地，雖然於四十五年八月三十一日經都市
      計畫列為住宅區用地，但此時尚不能分割，而是到了八十年九月十八日以後始
      可分割。豐原地政事務所九十二年三月二十六日（九二）豐地測字第０九二０
      ００二七一九號覆函亦謂：「其住宅區與農業區之區域界尚未明確，且鄉鎮都
      市計畫之規劃或細部計劃之主管機關為鄉鎮公所，其從規劃確定、釘樁等手續
      ，往往曠日費時，故有如前之情形（即在未有都市計畫樁位圖之前，如有人申
      請分割之情形），皆給予駁回其分割之申請」。可知在未有都市計畫樁位圖之
      前，如有人申請分割，地政事務所皆給予駁回其分割之申請，而不會主動替當
      事人向豐原市公所函請速辦釘樁作業。
    (4)又查豐原市公所八十六年五月五日八十六豐市工字第九八三七號函謂：「‧‧
      ‧原無樁位資料，故該九０六之五七號地最早可請求自九０六之一號地分割之
      時間，在七十六年十二月三十日發布實施豐原都市計畫（第一次通盤檢討）之
      後」。
    (四)系爭九０六之五七號土地，既然須等到八十年九月十八日以後（或七十六年十
      二月三十日後）始可分割，則被上訴人本件請求之時效並未消滅。上訴人謂：
      「自四十五年都市計劃公布時起即得分割出買賣標的地」云云，不無誤會。
    (五)對於原審八十三年訴七二九號卷第十四頁合約書附圖，六十四年一月十八日所
      訂立之合書附圖所示買賣的標的，即原審判決附圖所示相同，買賣契約之真正
      不爭執。，亦即上訴人對於被繼承人蔡秋江有出售系爭土地，買賣契約亦屬真
      正契約附圖及標的均屬實在確定，買賣為有效，林永松已付價金一節不爭執。
三、證據：除援用第一審所提證據外，補提出豐原市公所公函影本四份、九○六之一
    地號分割演變圖一件、八十年九月份分割複丈結果清冊影本一件為證；並聲請函
    台中縣豐原地政事務所及內政部土地測量局查復系爭土地何時可分割，訊問證人
    張志祥。
     理      由
一、原上訴人蔡楊柳枝之於九十年四月三時日死亡，由其子乙○○、甲○○共同繼承
    ，並由乙○○、甲○○聲請承受訴訟，另上訴人丙○○於七十七年四月二十五日
    由法院宣告為禁治產人，由乙○○、甲○○共同監護，有土地登記謄本及戶籍謄
    本各一份附卷可查（見上更(三)卷(一)第一九○至一九二頁），合先敘明。
二、被上訴人起訴主張：上訴人之被繼承人蔡秋江生前於六十四年一月十八日，將其
    所有坐落台中縣豐原市○○段九○六之一地號內面積四○‧三八坪土地，以每坪
    新台幣（下同）一千九百九十元出賣與訴外人林永松，因該地為農業用地，雙方
    乃約定於日後得辦理移轉登記時再辦理移轉登記，並由林永松付清全部買賣價金
    ，嗣林永松將上開土地轉賣予被上訴人，並將所有權移轉登記請求權讓與被上訴
    人，被上訴人並於七十二年八月十日以存證信函通知蔡秋江上開債權轉讓事宜及
    請求履約，該土地經都市計劃編為住宅區且已完成細部計畫，得分割轉讓，求為
    依債權讓與及繼承之法律關係，訴請上訴人連帶將系爭土地如原判決附圖Ａ案斜
    線部分面積○‧○一○三公頃土地分割，並將該部分土地所有權移轉登記與被上
    訴人等語。上訴人則以：雖上訴人之被繼承人蔡秋江生前就原審八十三年訴七二
    九號卷第十四頁六十四年一月十八日所訂立之合書附圖所示買賣的標的，與原審
    判決附圖所示相同，買賣契約之真正，亦即上訴人對於被繼承人蔡秋江有出售系
    爭土地，買賣契約亦屬真正契約附圖及標的均屬實在確定，買賣為有效，林永松
    已付價金一節不爭執，惟被上訴人無自耕能力，該所有權移轉登記請求權不得單
    獨轉讓，被上訴人不得據以請求，本件請求權縱使存在亦罹於時效而消滅，被上
    訴人之請求自無理由等語，資為抗辯。
三、被上訴人主張上訴人之被繼承人蔡秋江於六十四年一月十八日與訴外人林永松訂
    立合約書，將上開九○六之一地號土地內面積四○‧三八坪土地，出售予訴外人
    林永松，並已支付該買賣價金完畢等情，有該合約書一紙附卷可稽（見原審卷第
    十一頁），並經訴外人林永松証述無訛，上訴人對此亦不爭執，堪信被上訴人此
    部分之主張為真實。
四、本件應審究兩造之爭點，在(一)上訴人之被繼承人蔡秋江是否有出售系爭土地，被
    上訴人所提出之買賣契約是否真正及林永松是否已付清價金？(二)被上訴人與訴外
    人林永松間就系爭土地所簽訂之該土地轉讓同意書之性質，係轉售系爭土地之合
    意、或轉讓所有權移轉登記請求權之合意、或兩者性質兼具。(三)如雙方確有轉讓
    所有權移轉登記請求權之合意，該所有權移轉登記請求權性質上得否單獨讓與。
    (四)如該所有權移轉登記請求權可讓與，其等間之讓與合意是否有效，若為有效，
    其請求權是否已罹時效而消滅。經查：
  (一)上訴人對於原審八十三年訴七二九號卷第十四頁合約書附圖，六十四年一月十八
    日所訂立之合書附圖所示買賣的標的，即原審判決附圖所示相同，買賣契約之真
    正，亦即上訴人對於被繼承人蔡秋江有出售系爭土地，買賣契約亦屬真正契約附
    圖及標的均屬實在確定，買賣為有效，林永松已付價金一節不爭執（見上更(三)卷
    (一)第二七四頁）是上訴人在原審辯稱伊之被繼承人蔡秋江並未出售系爭土地，被
    上訴人所提出之買賣契約非真正，縱屬真正，因該契約附圖不實在，標的不確定
    ，該買賣亦屬無效，縱屬有效，林永松未付清價金，該契約早經解除而不存在云
    云，應與事實不符。
  (二)被上訴人於起訴時係提出其與訴外人林永松所簽訂之未載日期之土地轉讓同意書
    ，內載：「茲因立同意書人前欠丁○○債務，同意將豐原市○○段九○六－一號
    內，六十四年一月十八日蔡秋江出售與林永松訂立之土地買賣合約書（如附件）
    所有權移轉登記請求權轉讓與丁○○，．．．」等語（見原審卷第一五頁），而
    原法院七十二年度民執字第二八○號拍賣抵押物事件，係債權人傅張金枝聲請拍
    賣債務人林永松、林美（兩人為夫妻關係）同段九○六之三一地號土地、暨台中
    縣豐原市○○路一九○巷三四號建物之強制執行事件，因該建物有占用系爭九○
    六之一地號土地，於原法院執行點交時，訴外人林永松、林美除向執行人員陳明
    ，該占用之系爭土地係向蔡秋江買受後已轉售予被上訴人，因地目係田無法辦理
    移轉登記等語，被上訴人亦具狀同為該陳明，及提出訴外人林永松、林美於七十
    一年十月五日所立之土地轉讓同意書，內載：「茲因立同意書人前欠丁○○債務
    ，同意將豐原市○○段九○六－一號內，六十四年一月十八日蔡秋江出售與林永
    松之都市計劃農地轉售與台端，．．．」等語（附於該執行卷第一九五頁），核
    此二同意書之記載，前者係曰系爭土地「所有權移轉登記請求權之轉讓」，後者
    則曰系爭土地之「轉售」，前者有被上訴人之簽名蓋章，後者則僅為林永松、林
    美之簽名蓋章，且係提出於執行法院作為不得點交之事由，惟二者均為真實，僅
    製作時間前後有別而已，已據証人即訴外人林永松於原審八十三年七月二十九日
    言詞辯論時結証稱：伊向蔡秋江買系爭土地每坪一千九百九十元，總價七萬多元
    ，．．．原告（即被上訴人）是幫伊做木工，伊欠他材料費及工資十五萬元左右
    ，所以才將土地的所有權轉給他等語（見原審卷第九十五頁）；又於本院八十八
    年八月十二日準備程序中証述稱：伊向蔡秋江買受系爭土地後，因生意經營不善
    ，積欠被上訴人十五萬元，所以將系爭土地出賣予被上訴人，隔了三、四個月因
    無法登記，只好把對於系爭土地之權利都讓與予被上訴人，系爭七十一年十月五
    日之土地轉讓同意書，係伊所蓋章，後來再簽署另紙所有權移轉登記請求權之土
    地轉讓同意書等語甚詳，按証人林永松於本事件作証時，已對上開二紙之土地轉
    讓同意書所載內容，為充份之說明，且該同意書內証人林永松之印文同一，均為
    証人林永松所蓋用，証人林永松之上揭証言，應可採信；又被上訴人主張因訴外
    人林永松積欠其債務，而將上開買賣契約所有權移轉請求權讓與，且由被上訴人
    於八十二年八月十日函蔡秋江之郵局存証信函中亦載明：「台端出售與林永松之
    農業區土地．．．林永松早已轉讓本人，．．．所有權移轉不受限制，請台端辦
    理移轉手續。」等語，核與証人林永松所証述之上情相符，且有系爭之土地轉讓
    同意書二紙、台灣中區郵政管理局第十六支局一八九五號存證函一件在卷可稽，
    雖為上訴人所否認，惟被上訴人所主張既與証人林永松所証述之上情相符，且有
    上開書証以資佐証，足認系爭土地確已由訴外人林永松轉售予被上訴人，並將所
    有權移轉登記請求權一併讓與，則被上訴人與訴外人林永松間所簽訂之上開土地
    轉讓同意書，係轉售系爭土地，進而為轉讓所有權移轉登記請求權，要堪認定，
    且被上訴人亦已依法通知上訴人被繼承人蔡秋江，即生債權讓與之效力。上訴人
    雖以証人林永松與被上訴人間關係至親，訴外人林永松之證言偏頗不實，不可採
    信，上開讓與所有權移轉登記請求權同意書不實在云云，惟其並未能提起任何積
    極事証以資推翻，上訴人空口否認，自無足採。
  (三)上訴人所主張買賣、及所有權移轉登記請求權之轉讓，為不同之法律關係，不可
    能併存；及所有權移轉登記請求權性質上不得讓與一節。惟按物之出賣人，負交
    付其物於買受人，並使其取該物所有權之義務。民法第三百四十八條定有明文。
    系爭土地既經上訴人之被繼承人蔡秋江於生前出賣與訴外人林永松，並已由訴外
    人林永松付清全部買賣價金，則上訴人為蔡秋江之繼承人，其等對買受人之林永
    松本負交付系爭土地，及移轉所有權之義務，訴外人林永松本於該買賣契約，則
    有物之交付、及移轉登記請求權，以上權利均屬債權，而債權除依民法第二百九
    十四條一第一項但書規定外，債權人得將債權讓與，債權之讓與不過變更債權之
    主體，該債權之性質不因此而有所變更，並不以債務人之同意為必要，僅須經讓
    與人或受讓人通知債務人，對於債務人即生效力，此觀民法第二百九十七條規定
    自明，又由雙務契約而生之一方當事人之債權，除具有民法第二百九十四條第一
    項但書規定之情事外，尚非不得由該當事人所負債務分離而為讓與。故買受人由
    買賣契約而生之請求移轉財產權之債權，其性質既非不得讓與，除具有民法第二
    百九十四條第一項但書第二款、第三款規定之情事外，自得單獨為讓與，僅債務
    人即出賣人於受讓與通知時，所得對抗讓與人即買受人之事由，皆得以之對抗受
    讓人而已（最高法院八十二年度台上字第五一九號判決參照）。足見；買賣契約
    所生之移轉登記請求權，可單獨讓與，而本件系爭土地既已由訴外人林永松轉賣
    予被上訴人（即買賣法律關係），且將系爭土地所有權移轉登記請求權一併讓與
    ，已如前述，二者均屬債權法律關係，性質並不相悖，何有不能併存之依據，則
    被上訴人於符合民法第二百四十二條規定，可主張代位請求權外，尚可依已取得
    之所有權移轉登記請求權，擇一向上訴人主張請求，且由最高法院本次發回意旨
    亦認系爭土地業經上訴人之被繼承人蔡秋江於生前出賣與訴外人林永松，並已由
    訴外人林永松付清全部買賣價金，嗣訴外人林永松再將之轉賣與被上訴人等情，
    已為本院前審所確定之事實（上訴人於本院八十八年七月十五日準備程序中，亦
    不爭執訴外人林永松與被上訴人間之買賣關係「見本卷第四十五頁反面」），惟
    上訴人於繼承後迄未履行出賣人之義務，將系爭土地登記為該訴外人林永松所有
    ，訴外人林永松因與被上訴人合意將其對上訴人就系爭土地之所有權移轉登記請
    求權讓與被上訴人，由被上訴人逕向上訴人請求將系爭土地有權移轉登記與被上
    訴人，其用意如係履行出賣人所負使被上訴人取得系爭土地所有權之義務，縱其
    約定係在被上訴人與訴外人林永松就系爭土地訂立買賣契約之後，亦與訴外人林
    永松前開之義務，並不相悖等語。益徵；所有權移轉登記請求權並非不得單獨讓
    與，且該所有權移轉登記請求權之讓與，縱在被上訴人與訴外人林永松間轉售契
    約之後，兩者間亦無衝突，則上訴人此部分之主張，即買賣、與所有權移轉登記
    請求權之轉讓，不可能併存；及所有權移轉登記請求權性質上不得讓與云云，亦
    無足採。
  (四)上訴人再以系爭土地於七十一年間，地目仍屬農地，受土地法第三十條限制，被
    上訴人並無自耕能力，不能買賣系爭土地，縱該所有權移轉登記請求權可讓
    與，該讓與仍屬無效一節。經查：系爭九○六－五七地號土地，分割自同段九○
    六─一地號土地，雖於四十五年八月三十一日即經編定為住宅區，依六十三年六
    月十八日內政部所發布之都市計畫樁測定及管理辦法之規定，自應於完成細部計
    劃，再有樁位資料後，始可分割，故九○六─五七地號土地最早可請求自九○六
    之一地號分割之時間，應在於七十六年十二月三十日發布實施豐原都市計畫案後
    ；又依都市計畫樁測定及管理辦法第三十八條規定，九○六之一地號土地，其部
    分位於農業區土地，於八十年四月十五日公布實施細部計畫，經測定樁位完竣點
    交地政單位，地政事務所於八十年九月十八日辦理地籍逕為分割登記等情，有台
    中縣豐原市公所八十六年五月六日八十六豐市工字第九八三七號、及該所八十六
    年四月十日八十六豐市工字第八○○六號函各一件在卷可稽（分別附於本院上更
    (一)字第一號第二宗卷第九頁、第五頁），足見系爭土地雖於四十五年間即編定為
    住宅區，但因未細部計劃、及地政機關尚未為分割登記之故，直至八十年間始得
    請求分割移轉，而依訴外人林永松與上訴人被繼承人蔡秋江所訂合約書第四條約
    定：「本件土地現在乙方（即蔡秋江）不能辦理產權移轉登記，后日得辦理登記
    時乙方無條件即時簽章」等語，足認訴外人林永松與蔡秋江簽訂系爭土地買賣合
    約時，已有約定於該不能之情形除去後為給付等情，依民法第二百四十六條第一
    項但書之規定，該買賣合約自屬有效。
  (五)按消滅時效，自請求權可行使時起算，以不行為為目的之請求權，自為行為時起
    算，民法第一百二十八條定有明文，亦即民法第一百二十八條規定，消滅時效自
    請求權可行使時起算，所謂請求權可行使時，乃指權利人得行使請求權之狀態而
    言，即其請求權之行使，已無法律上障礙而言。至於義務人實際上能否為給付，
    則非所問（最高法院六十三年台上字第一八八五號判例判例、七十年度台上字第
    三三八四號判決參照），次按都市計畫法於六十二年九月六日修正公佈之第二十
    三條（九十一年五月十五日已再修正）規定：細部計畫擬定後，除首都、直轄市
    應報由內政部核定實施外，其餘一律由該管省政府核定實施，並應於核定發布實
    施後一年內豎立椿誌計算座標，辦理地籍分割測量，並將道路及其他公共設施用
    地、土地使用分區之界線測繪於地籍圖上，以供公眾閱覽或申請謄本之用。細部
    計畫之擬定、審議、公開展覽及發布實施，應分別依照第十八條至第二十一條之
    規定辦理。依此規定，自六十二年九月六日起豎立椿誌計算座標，辦理地籍分割
    測量，並將道路及其他公共設施用地、土地使用分區之界線測繪於地籍圖上之手
    續，應經細部計畫擬定後，由該管省政府核定及發布實施為條件，亦即未經細部
    計畫之擬定、審議、核定及發布實施，自無豎立椿誌計算座標，辦理地籍分割測
    量，並將道路及其他公共設施用地、土地使用分區之界線測繪於地籍圖上之作業
    。經查本件系爭土地，係四十五年八月三十一日發布實施都市計畫區內住宅區用
    地，該區並無細部計劃案，嗣後亦查無細部計劃之公佈，俟至八十年四月二十日
    細部計劃始公布實施等情，有台中縣豐原市公所函附卷可查（見本院上更(一)卷(一)
    三四頁、原審卷第八十頁），從而系爭土地於八十年四月二十日細部計劃始公布
    實施前，自無從豎立椿誌計算座標，辦理地籍分割測量，故本件系爭土地於八十
    年五月十日以前可否辦理分割登記一節，雖經台中縣豐原市公所函覆稱：「二、
    有關都市計劃地籍逕為分割測量作業，依據「都市計劃樁測定及管理辦法」第三
    十八條規定，於都市計樁豎立完後，並經依同辦法第七條規定公告確定，直轄市
    、縣（市）（局）政府工務單位除應將樁位座標表、樁位圖、樁位指示圖及有關
    資料送地政單位外，並應實地完成樁位點交作業，以供地政單位據以辦理地籍逕
    為分割測量。三、至於貴院前開號函說明(二)所詢事項，本所於收到地政機關來函
    後，將依當時都市計畫辦理情形及依「都市計畫樁測定及管理辦法」第七條（目
    前條文）規定，辦理相關都市計畫樁為之測釘及公告作業，俟測量成果公告三十
    日期滿確定後，再檢送測量成果予地政單位並辦理樁位之點交作業，以供辦理地
    籍逕為分割事宜。」（見本院上更(三)卷(二)第九六頁），而據台中縣豐原地政事務
    所函稱：「二、說明二前段若有人於八十年五月十日以前申請九○六之一內之住
    宅區（既嗣後分割為九○六之五七）辦理分割，提出分區使用證明時，因該地上
    無都市計劃樁位圖，本所是否命申請人提出都市計畫樁位圖，否則既駁回其分割
    之申請？因該九○六之一內含住宅區部份（即九○六之五七地號部份）因市公所
    同年五月十日所測定之樁位尚未依法公告三十天之法定程序及尚未點交事宜，致
    本所未辦理逕為分割複丈登記手續，故其住宅區與農業區之區域界尚未明確，且
    鄉鎮都市計劃之規劃或細部計畫其主管機關為鄉鎮公所，其從規劃確定、釘樁等
    手續往往曠日費時，故有如前之情形皆給予駁回其分割之申請」（見本院上更(三)
    卷(二)第九一頁），兩者公函均未注意都市計畫法第二十三條之規定：未經細部計
    畫之擬定、審議、核定及發布實施，自無從為豎立椿誌計算座標，辦理地籍分割
    測量，並將道路及其他公共設施用地、土地使用分區之界線測繪於地籍圖上之作
    業，而認定其從規劃確定、釘樁等手續往往曠日費時而駁回其分割之申請，其函
    意尚與法律規定有所出入，但其不得申請分割登記之結論則同，是本件系爭土地
    於八十年五月十日以前聲請辦理分割登記時，地政機關將駁回其分割之申請，應
    足認為權利人即被上訴人處於有法律上障礙而不得行使請求權之狀態，且核與義
    務人即上訴人實際上能否為給付或被上訴人有無向地政機關申請登記無關，從而
    系爭土地既經地政機關於八十年間始辦妥地籍分割登記，則系爭土地之所有權移
    轉登記請求權時效，應自該時起算，本件尚無罹於十五年時效消滅之問題；又依
    訴外人林永松與被上訴人間上開未載日期之土地轉讓同意書內載：「．．．同意
    將．．．蔡秋江與林永松訂立之土地買賣合約書（如附件）所有權移轉登記請求
    權轉讓與丁○○」，按同意書內雖未載明嗣後可分割移轉登記時再行辦理移轉登
    記等情，惟被上訴人既有受讓系爭土地所有權移轉登記請求權，則債務人即出賣
    人蔡秋江於受讓與通知時，所得對抗讓與人即買受人林永松之事由，皆得以之對
    抗受讓人即被上訴人，該買賣合約內之條件對被上訴人而言，亦應適用，即被上
    訴人僅能於日後得辦理移轉登記時，始得為辦理移轉登記之請求，上訴人認被上
    訴人於轉讓系爭土地時並無自耕能力，該讓與為無效云云，應不足採。
五、綜上所述，訴外人林永松既已將其與上訴人被繼承人蔡秋江所訂立系爭土地之買
    賣，轉賣予被上訴人，並於嗣後將該所有權移轉登記請求權讓與於被上訴人，被
    上訴人並已通知蔡秋江，該債權讓與即生效力，又系爭土地已自同段九○六之一
    地號土地分割，有土地登記謄本在卷可稽，且經原審勘驗屬實，有原判決所附複
    丈成果圖可參，與被上訴人所提買賣合約書之附圖與現狀大致相符，經原審依該
    買賣契約書附圖所示囑託地政人員測量結果，即為原判決如附圖Ａ案中斜線部分
    面積○．○一○三公頃，亦有該複丈成果圖可按，從而被上訴人本於債權讓與及
    繼承法律關係，請求蔡秋江繼承人即上訴人應連帶將坐落台中縣豐原市○○段九
    ○六之五七地號如原判決附圖Ａ案斜線部分面積○．○一○三公頃之土地自原地
    號分割，並將該部分土地之所有權移轉登記與被上訴人，為有理由，原判決准被
    上訴人之請求，核無不合，上訴人提起本件上訴，請求廢棄原判決，為無理由，
    應予駁回。
六、本案事實已臻明確，兩造其餘攻擊防禦方法，不足以影響本判決結果，爰不一一
    論述，併此敘明。
據上論結：本件上訴為無理由，依民事訴訟法第四百四十九條第一項、第七十八條，
判決如主文。
中      華      民      國    九十二    年      六      月      三      日
~B1民事第二庭審判長法  官  童有德
~B2                法  官  蔡秉宸
~B3                法  官  黃永泉
右為正本係照原本作成。
如對本判決上訴，須於收受判決送達後二十日內向本院提出上訴書狀，其未表明上訴
理由者，應於提出上訴後二十日內向本院提出上訴理由書（須按他造人數附具繕本）
，並繳納送達用雙掛號郵票拾份（每份拾肆元）。
上訴時應提出委任律師或具有律師資格之人之委任狀；委任有律師資格者，另應附具
律師及格證書及釋明委任人與受任人有民事訴訟法第四百六十六條之一第一項但書或
第二項（詳附註）所定關係之釋明文書影本。
~B                書記官  林玉惠
中      華      民      國    九十二    年      六      月      五      日
附註：
民事訴訟法第四百六十六條之一（第一項、第二項）
對於第二審判決上訴，上訴人應委任律師為訴訟代理人。但上訴人或其法定代理人具
有律師資格者，不在此限。
上訴人之配偶、三親等內之血親、二親等內之姻親，或上訴人為法人、中央或地方機
關時，其所屬專任人員具有律師資格並經法院認為適當者，亦得為第三審訴訟代理人
。
                                                                        Ｈ


司法院資訊處製作；財團法人民間司法改革基金會備份。
